臺灣板橋地方法院民事判決            100年度婚字第255號
原      告  吳春福
被      告  吳麗珠
右當事人間請求離婚等事件，前經本院於中華民國100 年8 月15
日言詞辯論終結，茲判決如下：
    主    文
准原告與被告離婚。
訴訟費用由被告負擔。
    事實及理由
一、原告主張：
(一)原告與被告於民國（下同）79年12月16日結婚，未育有子女
    ，婚後兩造與被告婚前生育之四名子女林玉芬、林智傑、林
    玉芳、林智淵共同生活，原告財物由被告統一管理，包括財
    產登記及現金存款，所有的被告及子女撫養生活、求學費用
    ，均由原告供應，直到成年為止。詎84年至89年間，被告藉
    替原告保管錢財之便，陸續將原告財產移轉到子女名下，金
    額計新臺幣（下同）九千萬之多，至四名子女成年時，均無
    謀生能力，仍賴原告供應。被告及其子女巧取豪奪行徑，不
    思感恩原告對家庭之付出與照顧，不知回報。原告一直認為
    錢財乃身外之物，自己生活無虞，已感幸福，而長期隱忍，
    未予追討及追究。最近五年來，兩造相處不睦，被告及其子
    女經常對原告施以暴力，對原告友人騷擾，破壞及侵占原告
    財物，原告一再容忍，最近三年更是變本加厲，原告忍無可
    忍。被告甚至於99年10月18日以傳真不實之黑函給原告友人
    黃綵淳小姐，惡意攻訐原告，破壞原告人際關係。原告不堪
    被告同居之虐待，無法再與被告共同生活，被告聯合其子傷
    害原告，原告起了離家之念。嗣於98年11月21日，原告友人
    洪良到兩造家中，被告當著洪良的面數落原告，翻舊帳，原
    告不堪忍受而離家，兩造是日開始分居，期間並無互動往來
    ，婚姻發生嚴重破綻，且無維持之必要。被告稱原告有返家
    ，僅係因被告破壞祖先牌位，原告約莫於99年11月前後，趁
    被告不在家時，回家把牌位請回。
(二)被告所辯及提出之通聯紀錄，呂麗琴與原告僅是朋友關係；
    又原告於數年前，確實有寫書信予被告，曾說過要一生一世
    愛被告，但那是在正常生活下，何況人要互信互愛，但原告
    每天生活在威脅、跟蹤恐懼之下，無論何人均無法維持此種
    婚姻生活；被告所稱蕭姓女子是原告做直銷認識，被告甚至
    寫信給該蕭姓女子，稱原告在騙人，破壞原告與該女子關係
    ，不讓該女子與原告經營直銷。
(三)本件於100 年4 月11日庭訊前，被告夥同其二名乾兒子到法
    院以言語要脅原告，欲限制原告行動，要求與原告協商，令
    原告心生畏懼。被告長期以肢體、言語暴力方式，干擾及破
    壞原告人際關係，原告早已心生恐懼，被告不思夫妻相處之
    道，如有心挽回婚姻，當以柔性方式處理婚姻破裂的問題，
    並非自私的到法院公然使用暴力威脅原告。揆其種種，令原
    告對於兩造婚姻已無眷戀。
(四)綜上，爰依民法第1052條第1 項第3 款及同條第2 項規定，
    請求擇一為原告有利之判決准予離婚。並聲明：如主文所示
    。
二、被告方面：
(一)被告深信原告仍愛被告，所以被告不願意離婚。原告曾於96
    年3 月21日入監，於97年2 月13日出監，在監期間仍寫信給
    被告，內容充滿甜言蜜語，被告得到原告充分尊重，鈞院也
    可由此等書信了解被告操行及品行。
(二)原告所提照片，有些是其入監服刑期間發生之事，原告指稱
    被告所為，顯係說謊，有些是家中隔壁卡拉OK的人打群架，
    被告也不在家；又神明移位的照片，並非被告所為。原告所
    提家暴事件，係被告之子所為，與原告無關。
( 三) 原告在93年初以代價70萬元之方式，讓與土地所有權予被
    告，原告也耍賴而未予過戶。原告名下土城區○○段561 號
    土地，於94年間過戶給被告媳婦錢佩如，99年間收取價金給
    訴外人羅榮寧，係因94年間打官司，嗣因原告要去服刑，所
    以將兩造共有土地，設定一百萬元，委託被告媳婦買賣，原
    告嗣後反悔，即稱被告私將其名下房地贈與他人，另被告媳
    婦也未將土地所有權過戶給被告，還有出售房地予第三人之
    糾紛，原告蠻橫不講理，搶走60萬元，被告無奈，雖持有原
    告簽立本票30萬元，原告也無法交付被告。原告提出之驗傷
    單則是其喝酒跌倒受傷，非遭被告傷害。被告是怕原告被關
    ，才用剪報方式規勸原告誤觸法，並無誹謗之意。兩造財務
    各自管理，原告用其三弟吳文貴之名在上海銀行玩股票花光
    財產，自84年迄今，原告三親等家屬購屋者居多。以上可知
    原告所述處處謊言。
(四)兩造乃於76年中秋結識，結婚時約定不生育共同子女，以免
    兩造共同的孩子欺負兩造各自於前婚姻所生之孩子。被告歷
    經二次婚姻失敗，與原告同居三年後，才於79年12月16日結
    婚，被告非常珍惜此次婚姻，仍然遇人不淑。被告四名子女
    自國中畢業後，都是半工半讀維生，未曾受過原告撫養或資
    助，每個孩子的個性都相當獨立，被告長子到過大陸做生意
    數月，返臺後於97年8 月間返家居住，往返兩岸之間，其他
    三名子女未曾與兩造共同生活。兩造結婚時，被告子女均自
    立更生，年節返家孝親。被告也常規勸原告要有愛心，不要
    無情無義，如同冷血動物。
(五)原告所提黃綵淳小姐是兩造做直銷時，於84年間認識，書信
    是被告寫的。原告於90年至94年間赴大陸經營農場，被告親
    眼見到二個女人，一位是理容院易小姐，及家裡幫佣劉小姐
    ，原告在94年5 月28日承認除該二女外，尚與另二名女子即
    前女佣芙蓉山莊陳小姐及其友人辛愛斌有性愛關係。原告在
    家供奉孔明仙師，並在前發毒誓稱不會搞外遇，要求被告原
    諒。原告於94年6 月5 日返臺，95年2 月15日將山莊卡拉OK
    出租，承租人請幫佣洗菜師呂麗琴，年近60歲，原告96 年
    第二次入監後也向主管李岳幅坦承與呂麗琴外遇，並於98年
    8 月6 日向被告坦承與訴外人呂麗琴外遇，發生性愛關係，
    被告引導原告於同年月12日到迴龍元德寶宮求道，盼原告清
    醒，原告也向師父表示會好好照顧家庭，讓妻子感到幸福美
    滿。原告目前幫人改運改名字，所以認識外遇女子，聽說原
    告目前在外與第六名外遇對象蕭姓女子同居在臺中，該女子
    53 年 次，被告到過該女子經營的店。詎原告現表示要與第
    六位女人結婚，之前鬧離婚時，還自稱有孔明在世之智慧，
    要用法律與被告離婚，無法無天，玩弄司法。
( 六)原 告於98年11月21日離家，當天原告帶了四、五個朋友到
    家裡談直銷，該等友人離開後，其中一位洪姓友人又回來，
    與原告一同離開。兩造是日分居，此後原告有回到新北市○
    ○區○○路山上找過被告三次，說要與被告相好，被告也有
    應允。
( 七)被 告快70歲，與原告生活快要20年，原告常說被告小聰明
    ，原告大智慧之話語，令被告感到莫名奇妙，現在想一腳把
    被告踢開，原告在96年5 月1 日的信件中，說要一生一世愛
    被告，所以被告要等原告清醒。被告認為自己沒有做錯事情
    ，希望能給予挽回婚姻之機會。並聲明駁回原告之訴。
三、查兩造係於79年12月16日結婚，現婚姻關係仍存續中，有戶
    籍謄本1 件附卷可憑。至原告主張近年來，兩造相處不睦，
    被告未感念原告對家庭之付出與照顧，最後因於98年11月21
    日兩造起爭執後原告離家，此後兩造分居，期間並無互動往
    來，被告不思夫妻相處之道，而有破壞家中物品及有言語要
    脅原告之行為，或處處破壞原告人際關係，婚姻發生嚴重破
    綻，已無維持之必要等情，業據提出照片12幀、診斷證明書
    影本3件及本院98年度暫家護字第82號暫時保護令、99年10
    月18日書信影本1 件為證；被告則以上開陳述置辯。經查：
（一）原告所提照片12幀中，其中家中神像及祖先牌位遭到破壞
      ，及杯具破損之部分（原證３），均係發生在兩造家中，
      被告卻泛稱不知，顯有避重就輕之疑。另本院依職權調取
      97年度家護字第1310號及98年度家護字第190 號通常保護
      令核閱內容，前者係被告以兩造於97年6 月25 日 及同年
      8 月間，因細故、感情問題、金錢問題所生之爭執，被告
      遭原告毆打成傷，而聲請本院核發通常保護令獲准；後者
      係原告以被告之子林智傑於98年2 月1 日晚間以小刀攻擊
      原告成傷，經聲請本院核發98年度暫家護字第82號暫時保
      護令後，於通常保護令審理時，本院認原告難以證明其傷
      勢由林智傑以刀子利器所傷，且原告前曾有毆打被告之行
      為，經本院核發前開97年度家護字第1310號通常保護令，
      以及被告到庭證述未曾見聞林智傑有何毆打原告之行為，
      而認為原告當時所傷係林智傑基於勸架及保護被告免於遭
      原告拉扯而為之舉，並無故意不法侵害之圖，而認無核發
      通常保護令之必要，爰駁回原告之保護令聲請。惟由是可
      見，兩造相處互動不佳，時有爭執，可認婚姻已生有破綻
      ，如兩造迄仍未能各退一步，並替對造設身處地著想，實
      難期待能繼續經營美滿之婚姻家庭生活。至原告主張汽車
      玻璃及機車後照鏡遭到破壞，及空地所種植之植物遭到破
      壞之部分（原證４、５），均遭被告否認，原告未能進一
      步舉證原告所為，故原告此部分主張，尚不可採。
（二）被告指稱原告有多次外遇，目前與一名53年次之蕭姓女子
      同居在臺中云云，此經原告到庭否認，被告復未能進一步
      以實其說（參見本院100 年7 月4 日非訟事件筆錄），是
      以被告此等抗辯，並不可採。
（三）被告面對兩造婚姻問題，未能正視並理性面對，不思解決
      之道，或積極尋求改善方式，卻仍一再以臆側之方式，對
      原告之異性友人關係均生猜疑，未尋求具體證據即認定原
      告在外與異性友人有不當交往，此舉不但無助於婚姻之維
      持，更易加深兩造婚姻關係處於緊張狀態。另被告於99年
      10月18日以書信交付原告友人黃綵淳小姐，表示要揭發原
      告惡行，指陳原告與訴外二人洪良和、蕭風忻替人免費安
      神、排八字、改名之行為非善事，內文引用「狼狽為奸」
      、「利誘」、「三人朋分利益」、「行其詐騙術」、「受
      害者不計其數」等尖銳及負面用語（原證１２），道盡原
      告之不是，客觀上足以眨低原告人格在社會上之評估，也
      深遠影響原告在外之人際關係。至被告辯稱其上開舉措，
      係為避免原告友人黃綵淳小姐受騙及為免原告觸法云云，
      難謂合理正當，動機亦非純正，而難認有令人同情或較為
      可採之處。
（四）再參以兩造均不否認於98年11月21日分居，迄今已有一年
      九個月之久，期間仍未有良性之互動往來等情，可謂兩造
      婚姻生有重大破綻，被告雖辯稱原告曾返家三次求和，深
      信原告仍愛被告云云，惟原告仍堅持離婚，此益見僅係被
      告主觀之見，亦突顯被告未能面對雙方婚姻問題並妥善加
      以改善，可認兩造婚姻破綻已達難以維持之程度。
（五）依上述（一）至（四）所認，兩造於97年間，即因細故、
      感情問題、金錢問題所生之爭執，被告曾對原告聲請保護
      令獲准，原告對被告之子亦聲請保護令，惟因被告證詞，
      不能證明原告受有家庭暴力而駁回，兩造皆未能各退一步
      ，替對造設身處地著想，已難期待能繼續經營美滿之婚姻
      家庭生活；被告並無確切證據，即指稱原告有多次外遇，
      又以書信交付原告友人黃綵淳小姐，指陳原告與訴外二人
      洪良和、蕭風忻「狼狽為奸」、「利誘」、「三人朋分利
      益」、「行其詐騙術」、「受害者不計其數」等尖銳及負
      面用語，道盡原告之不是，客觀上足以眨低原告人格在社
      會上之評價；且兩造自98年11月21日分居，迄今已有一年
      九個月之久未共同生活，期間仍未有良性之互動往來，兩
      造夫妻間互信、互愛、互相關心之基礎已嚴重動搖，已無
      夫妻情分可言，顯無繼續和諧相處之希望，從而，原告主
      張兩造婚姻發生嚴重破綻，婚姻關係實難以繼續維持，堪
      信為真實。
四、按我國民法第1052條第2 項前段規定：「有前項以外之重大
    事由，難以維持婚姻者，夫妻之一方得請求離婚。」，其目
    的在使夫妻請求裁判離婚之事由較富彈性。又婚姻係以夫妻
    之共同生活為目的（民法第1001條規定），配偶應互相協力
    保持其共同生活之圓滿及幸福。查兩造婚後，婚姻發生嚴重
    破綻，婚姻關係實難以繼續維持，已如前述（見前述三、（
    一）至（五）），另參以本件開庭時兩造互為指摘責問，足
    見已無夫妻情分，顯無復合之可能，依該婚姻乃一男一女之
    兩性結合，以組織家庭，共同生活為目的，而本件兩造間因
    該兩造上開之事由，不僅就該兩造主觀婚姻維持之意願有所
    薄弱，而夫妻關係就該兩造客觀上應存之相互扶持、誠摯相
    愛之對待義務，早已名存實亡，客觀上亦已因兩造之行為，
    而足以破壞該婚姻共同生活而達於難以繼續維持婚姻之重大
    事由，而此項重大事由，經考量其成因、擴大、終至無可回
    復之結果，本院認兩造均有可歸責之處，且無分軒輊，而應
    共同負責。揆諸上開法律及判決意旨，兩造皆可訴請離婚，
    從而，原告依民法第1052條第2 項之規定，請求判決離婚，
    核無不合，應予准許。至原告雖另有以不堪同居之虐待之事
    由訴請離婚云云，然此姑不論原告是否已證明有該不堪同居
    虐待之程度，然此核與本案判決結果無涉，而原告亦經表明
    就所主張離婚之事由，只要其中之一有理由，即請求本院加
    以判決准予離婚，是就此部分本院即無庸再加審認，特此敘
    明。
五、訴訟費用裁判之依據：民事訴訟法第78條。
中    華    民    國    100   年    8     月    31    日
                  家事法庭  法  官  劉大衛
右正本證明與原本無異
如對本判決不服，須於收受判決正本後20日內向本院提出上訴狀
（須按他造人數附繕本）。
中    華    民    國    100   年    8     月    31    日
                            書記官  高玉彬